臺灣高雄地方法院民事判決　　　　　　　 110年度金字第27號
原　　　告　瞿坤瑩
訴訟代理人　陳鏗年律師
被　　　告　陳煥温
訴訟代理人　陳魁元律師
複代理人　　蘇伯維律師
被　　　告　邱康淇　原住臺中市○區○○街00○0號14樓

上列當事人間請求損害賠償事件，本院於民國110 年11月9 日言
詞辯論終結，判決如下：
    主  文
被告應連帶給付原告新臺幣貳佰玖拾壹萬肆仟元，及被告邱康淇
應自民國一一○年三月二十七日起至清償日止，並被告陳煥温自
民國一一○年一月十五日起至清償日止，均按週年利率百分之五
計算之利息。
原告其餘之訴駁回。
訴訟費用由被告連帶負擔三分之二，餘由原告負擔。
本判決所命給付部分，於原告以新臺幣玖拾柒萬貳仟元為被告供
擔保後，得假執行。但被告如以新臺幣貳佰玖拾壹萬肆仟元為原
告預供擔保，得免為假執行。
原告其餘假執行之聲請駁回。
    事實及理由  
一、被告邱康淇受合法通知無正當理由未到場，核無民事訴訟法
    第386 條各款所列情形，爰依原告之聲請，由其一造辯論而
    為判決。
二、原告主張：邱康淇、被告陳煥温明知依銀行法第29條第1 項
    及第29條之1 規定，非銀行不得經營收受存款，受託經理信
    託資金等業務；依期貨交易法第112 條第5 項第5 款規定，
    未經主管機關金融監督管理委員會（下稱金管會）許可，不
    得經營期貨信託事業、期貨經理事業、期貨顧問事業或其他
    期貨服務事業，被告既非銀行，亦未經金管會為上述事業之
    許可及核發執照，竟於民國107 年9 月至108 年12月初，違
    反前揭規定，以邱康淇名義，利用「老鼠會」模式對外募集
    資金，陳煥温為業務人員，協助邱康淇對外吸收下線及招攬
    期貨投資，並領有業務獎金。陳煥温與原告本為同事，離職
    後聲稱邱康淇為「邱神」、「臺指期界之足球明星」之期貨
    操盤老師，績效優異，已將募得資金投資金融、能源、臺股
    指數、各國債券等期貨商品，獲利豐碩，保證每月固定給付
    7%至8%不等之利息（或稱獲利、報酬）等語，原告誤信合法
    投資且有獲利保證，陸續匯款或交付現金予陳煥温，投入資
    金如附表所示共計新臺幣（下同）440 萬元。詎陳煥温於10
    8 年12月初告知原告「出事了」，邱康淇逃逸無蹤，致原告
    受騙投入本金無法取回，致生損害。依民法第184 條第1 項
    前段、後段、第2 項、第185 條第1 項前段、第2 項規定，
    提起本件訴訟等情。並聲明求為命被告應連帶給付原告440
    萬元，及自起訴狀繕本送達翌日起至清償日止，按週年利率
    5%計算之利息；暨願供擔保請准宣告假執行之判決。
三、被告抗辯：
  ㈠陳煥温則以：伊與原告本為同事，離職後經介紹認識自稱是
    操作期貨買賣能手的邱康淇，可代為投資期貨保證獲利。伊
    半信半疑，遂至邱康淇上班地點查看，見邱康淇確實聘僱多
    人在操盤期貨買賣，且獲利頗豐，始投入資金予邱康淇代為
    操作期貨買賣，每月並獲給付7%至8%之利潤。嗣伊與原告聚
    會閒聊，原告得知上情後主動表示也想投資，伊遂介紹邱康
    淇與原告見面，原告始決定投資。故伊並未與邱康淇共同招
    攬投資人投資，本件無招攬行為，並無原告所稱「老鼠會」
    組織，亦無原告所稱共同侵權行為可言。本件不爭執原告投
    資440 萬元，但純粹是原告見伊獲利頗豐而興起投資念頭，
    自己投入資金，同屬被害人，且伊之投資比原告還多，損失
    亦比原告還大。邱康淇雖於108 年12月間逃逸，但原告在此
    之前已有取回部分利息，損害應予扣除等語，資為抗辯。並
    聲明：駁回原告之訴；如受不利之判決，願供擔保聲請准予
    免為假執行。
  ㈡邱康淇未於言詞辯論期日到場，亦未提出書狀作任何聲明或
    陳述。
四、兩造間之不爭執事項（除邱康淇外）及爭點：
  ㈠不爭執事項：
    ⒈邱康淇、陳煥温明知依銀行法第29條第1 項及第29條之1
      規定，非銀行不得經營收受存款，受託經理信託資金等業
      務；依期貨交易法第112 條第5 項第5 款規定，未經金管
      會許可，不得經營期貨信託事業、期貨經理事業、期貨顧
      問事業或其他期貨服務事業。陳煥温知悉邱康淇未經金管
      會為上述事業之許可及核發執照。
    ⒉陳煥温與原告本為同事。
    ⒊原告自陳煥温處得知邱康淇代為操作期貨買賣，邱康淇並
      保證每月固定給付7%至8%不等之利息（或稱獲利、報酬，
      下同）後，原告陸續以匯款或交付現金予陳煥温之方式，
      投入資金如附表所示共計440 萬元。
    ⒋陳煥温按月或按週將每月7%或8%不等之利息，自其帳戶匯
      入原告帳戶。
    ⒌邱康淇於108 年12月間逃逸無蹤。
      （以上，110 年9 月23日言詞辯論筆錄第1 至2 頁，金卷
      頁277 至278 ）
    ⒍陳煥温協助邱康淇分配給該組投資人利息的作業模式，係
      先由邱康淇將陳煥温這一組投資成員之利息總額匯入陳煥
      温帳戶，同一日再由陳煥温依該組各投資人之投資金額計
      算利息後，以陳煥温帳戶轉匯給該組各投資人（110 年10
      月19日言詞辯論筆錄第6 頁，金卷頁432 ）。
    ⒎原告已自陳煥温為邱康淇轉交付而受領利息金額共1,486,
      000 元（110 年11月9 日言詞辯論筆錄第3 頁，金卷頁48
      9 ）。
  ㈡爭點：
    ⒈陳煥温是否與邱康淇共同以投資期貨買賣並保證顯不相當
      獲利方式，向原告騙取金錢？
    ⒉原告所受損害是否尚應扣除其已受領之利息？
五、本院判斷：
  ㈠陳煥温是否與邱康淇共同以投資期貨買賣並保證顯不相當獲
    利方式，向原告騙取金錢？
    ⒈按除法律另有規定者外，非銀行不得經營收受存款業務及
      受託經理信託資金，銀行法第29條第1 項定有明文。所謂
      收受存款，係指向不特定多數人收受款項或吸收資金，並
      約定返還本金或給付相當或高於本金之行為；而以借款、
      收受投資、使加入為股東或其他名義，向多數人或不特定
      之人收受款項或吸收資金，而約定或給付與本金顯不相當
      之紅利、利息、股息或其他報酬者，以收受存款論，為銀
      行法第5 條之1 、第29條之1 所明定。又銀行法第29條第
      1 項、第29條之1 旨在維護經濟金融秩序，避免社會投資
      大眾受地下金融之優厚條件吸引致投入金錢而受法所不允
      許之投資風險，故將此違法收受款項或吸收資金之行為擬
      制為收受存款，暨規範脫法受託經理信託資金，兼有保護
      他人權益之規範目的，自屬保護他人之法律無訛。準此以
      言，是否與本金顯不相當，應參酌當時經濟及社會狀況、
      一般金融商品之報酬，如其顯有特殊之超額，始足當之。
      又期貨交易具有高度複雜性、專業性、風險性及技術性，
      關係期貨交易人之權益與整體經濟之發展，故期貨交易法
      第1 條明定其立法目的為健全發展期貨市場，以發揮其避
      險、價格發現之功能，以及維護期貨交易秩序，俾保障期
      貨交易之安全與公平，並避免不法情事之發生。同法第11
      2 條第5 項第5 款規定，未經主管機關金管會許可，不得
      經營期貨信託事業、期貨經理事業、期貨顧問事業或其他
      期貨服務事業，旨在使期貨交易人明瞭期貨交易之複雜、
      專業、風險及技術等特性，並防止受巧言哄騙，為誇大不
      實宣傳以違法招攬，致侵害期貨交易人權益，當屬保護他
      人之法律無誤。
    ⒉邱康淇、陳煥温明知依銀行法第29條第1 項及第29條之1
      規定，非銀行不得經營收受存款，受託經理信託資金等業
      務；依期貨交易法第112 條第5 項第5 款規定，未經金管
      會許可，不得經營期貨信託事業、期貨經理事業、期貨顧
      問事業或其他期貨服務事業。陳煥温知悉邱康淇未經金管
      會為上述事業之許可及核發執照；暨原告自陳煥温處得知
      邱康淇代為操作期貨買賣，邱康淇並保證每月固定給付7%
      至8%不等之利息後，原告陸續以匯款或交付現金予陳煥温
      之方式，投入資金如附表所示共計440 萬元；暨陳煥温按
      月或按週將每月7%或8%不等之利息，自其帳戶匯入原告帳
      戶；陳煥温協助邱康淇分配給該組投資人利息作業模式，
      係先由邱康淇將陳煥温這一組投資成員之利息總額匯入陳
      煥温帳戶，同一日再由陳煥温依該組各投資人之投資金額
      計算利息後，以陳煥温帳戶轉匯給該組各投資人等各情，
      業據原告與陳煥温所不爭執（110 年9 月23日言詞辯論筆
      錄第1 至2 頁，金卷頁277 至278 ；110 年10月19日言詞
      辯論筆錄第6 頁，金卷頁432 ），顯見邱康淇違反上開金
      融法律，以顯不相當本金之利息約定、給付方式，向多數
      人收受款項或吸收資金，操作投資期貨買賣，違法受託經
      理信託資金，並違法經營期貨服務事業，至為明灼。是故
      陳煥温辯稱：邱康淇並未向多數人收受款項云云，殊無可
      採。
    ⒊違反保護他人之法律，致生損害於他人者，負損害賠償責
      任；造意人及幫助人，視為共同行為人，民法第184 條第
      2 項、第185 條第2 項復有明文。是以，邱康淇違反上開
      銀行法及期貨交易法等保護他人之法律規定，致原告受有
      如附表所示資金之損害，自應對原告負損害賠償責任。而
      陳煥温明知邱康淇未經金管會許可及核發執照，猶仍為邱
      康淇向原告與其同組投資人收受款項或吸收資金，交予邱
      康淇違法操作投資期貨買賣，並為邱康淇按月或按週將每
      月顯與本金不相當之利息交予包含原告在內之投資人，致
      原告受有如附表所示資金之損害，悉如前述，核屬幫助邱
      康淇違法收受存款、受託經理信託資金，並違法經營期貨
      服務事業甚明，視為共同行為人，應與邱康淇對原告連帶
      負損害賠償責任。是故陳煥温舉邱康淇開發之本票及其銀
      行存款往來明細（金卷頁241 、245 至261 、284 至327
      ），辯稱：伊亦為投資邱康淇期貨買賣之人，並非予邱康
      淇同夥，不應連帶負損害賠償責任等語，仍不能解免其確
      為邱康淇向包含原告在內之多數人收受款項或吸收資金，
      並為邱康淇分配交付包含原告在內之投資人顯與本金不相
      當之利息等事實，其之所辯，要無足採。
    ⒋原告復主張其誤信合法投資且有獲利保證，陸續投資如附
      表所示之款項，被告應負民法第184 條第1 項前、後段所
      定之侵權行為損害賠償責任云云，為陳煥温否認。上開銀
      行法、期貨交易法之規定，除為被告所明知外，原告亦不
      能諉為不知，且原告並未舉證其誤信被告為合法之事實，
      是故原告此部分主張，洵難憑採。
    ⒌至陳煥温舉本票、借據（金卷頁351 、433 至437 ），抗
      辯：原告投資邱康淇期貨買賣之法律關係為借貸云云，為
      原告否認。惟邱康淇違反上開銀行法、期貨交易法相關規
      定，以顯不相當本金之利息約定、給付方式，向多數人收
      受款項或吸收資金，操作投資期貨買賣，違法受託經理信
      託資金，並違法經營期貨服務事業等事實，已如前述，要
      非借貸之法律關係可言。縱認邱康淇有簽署借據之事實，
      核屬其臨事彌縫卸責之舉，斷不能遽認原告投資邱康淇操
      作買賣期貨為借貸法律關係。是故陳煥温此部分所辯，顯
      不可採。
  ㈡原告所受損害是否尚應扣除其已受領之利息？
    ⒈按因同一侵害原因事實，造成被害人受有損害，同時受有
      利益者，依民法第216 條之1 規定，應扣除所受之利益。
      所謂因同一侵害原因事實，係指受利益與同一侵害事實之
      損害，具有相當因果關係而言，此因果關係是一種法律評
      價，非自然意義下之條件關係，其判斷基準，須符合法律
      規範意旨，且不使加害人因而不當免除賠償責任，並須利
      益與損害之相抵具備相對應性。
    ⒉原告因被告前揭共同侵權行為所致受有如附表所示資金之
      損害外，並曾自陳煥温為邱康淇轉交付而受領利息金額共
      1,486,000 元，其受領利息之利益，與其所受之損害係基
      於同一持續侵害原因之事實，損益間具有相當因果關係，
      並具備相對應性，應自其所受損害中扣除受領利息1,486,
      000 元之利益。是故原告主張：賠償損害金額不應扣除利
      息云云，實無可採。
六、綜上所述，邱康淇違反上開銀行法、期貨交易法等保護他人
    法律之相關規定，以顯不相當本金之利息約定、給付方式，
    向多數人收受款項或吸收資金，操作投資期貨買賣，違法受
    託經理信託資金，並違法經營期貨服務事業，致原告受有如
    附表所示投入資金之損害；而陳煥温幫助邱康淇違法收受存
    款、受託經理信託資金，並違法經營期貨服務事業甚明，視
    為共同行為人，應與邱康淇對原告連帶負損害賠償責任。又
    原告所受損害，尚應扣除其所受利息之利益1,486,000 元。
    從而，原告依民法第184 條第2 項、第185 條第2 、1 項規
    定，請求被告連帶給付2,914,000 （計算式：4,400,000 －
    1,486,000 ＝2,914,000 ）元，及自起訴狀繕本送達翌日即
    邱康淇自110 年3 月27日（審金卷頁299 之公示送達公告）
    起至清償日止，並陳煥温自110 年1 月15日（審金卷頁227
    之送達證書）起至清償日止，均按週年利率5%計算之利息，
    為有理由，應予准許；逾此範圍之反訴請求，為無理由，應
    予駁回。兩造均陳明願供擔保分別請准宣告假執行或免為假
    執行，關於原告勝訴部分，經核均無不合，爰各酌定如主文
    所示之相當擔保金額，併予准許；至原告敗訴部分，其假執
    行之聲請，已失所附麗，應併予駁回。本件事證已臻明確，
    兩造其餘主張、抗辯、陳述等攻擊防禦方法及所提之證據，
    經斟酌後，咸認與判決結果不生影響，均毋庸再予論述，附
    此敘明。
據上論結，本件原告之訴為一部有理由，一部無理由，依民事訴
訟法第385 條第1 項前段、第79條、第390 條第2 項、第392 條
第2 項，判決如主文。
中    華    民    國   110    年    11    月    30    日
                  民事第一庭  法  官  劉定安
附表：                                                  
┌─┬──────────────┬───────────┐
│編│原告交付投資金額之明細      │備註（原告與陳煥温於通│
│號│                            │訊軟體LINE之對話內容）│
├─┼──────────────┼───────────┤
│ 1│107 年12月17日交付50萬元：  │陳煥温於同日表示「你的│
│  │由原告之國泰世華銀行帳號    │50我已經收到」。      │
│  │000000000000號帳戶，匯款50萬│                      │
│  │元至陳煥温之臺灣銀行帳號    │                      │
│  │000000000000號帳戶（下稱甲帳│                      │
│  │戶）。                      │                      │
├─┼──────────────┼───────────┤
│ 2│108 年2 月25日交付100 萬元：│原告於同日告知「另外50│
│  │①由訴外人即原告配偶王○忠之│萬匯給你囉」、「查收一│
│  │  國泰世華銀行帳號0000000000│下」、「今日到位100 萬│
│  │  00號帳戶（下稱乙帳戶），匯│」。嗣陳煥温於同日回覆│
│  │  款50萬元至陳煥温之系爭帳戶│「50萬匯款已經收到了喔│
│  │②原告於陳煥温辦公室交付現金│」、「搞定了，明天加入│
│  │  50萬元予陳煥温。          │100 操作」。          │
├─┼──────────────┼───────────┤
│ 3│108 年3 月25日交付30萬元：  │雙方於108 年4 月10日對│
│  │①由原告之臺灣銀行帳號      │話中，確認計至當日為止│
│  │  000000000000號帳戶（下稱丙│，原告已交付總金額為  │
│  │  帳戶），匯款20萬元至陳煥温│180 萬元。            │
│  │  之甲帳戶。                │                      │
│  │②原告於陳煥温辦公室交付現金│                      │
│  │  10萬元予陳煥温。          │                      │
├─┼──────────────┼───────────┤
│ 4│108 年4 月23日交付10萬元：  │當日已確認轉帳10萬元。│
│  │由原告之丙帳戶匯款10萬元至陳│                      │
│  │煥温之甲帳戶。              │                      │
├─┼──────────────┼───────────┤
│ 5│108 年7 月10日交付150 萬元：│陳煥温於當日表示「已收│
│  │由王○忠之乙帳戶匯款150 萬元│到150 萬」；復於108 年│
│  │至陳煥温之甲帳戶。          │7 月13日表示計至同年7 │
│  │                            │月11日止，原告已交付總│
│  │                            │金額為340 萬元。      │
├─┼──────────────┼───────────┤
│ 6│108 年9 月24日交付50萬元：  │陳煥温於當日表示「已匯│
│  │由王○忠之乙帳戶匯款50萬元至│第一筆，是嗎？」。    │
│  │陳煥温之甲帳戶。            │                      │
├─┼──────────────┼───────────┤
│ 7│108 年9 月27日交付50萬元：  │陳煥温於當日表示「五十│
│  │由王○忠之乙帳戶匯款50萬元至│萬我已收到」。        │
│  │陳煥温之甲帳戶。            │                      │
├─┴──────────────┼───────────┤
│      合計交付：440萬元         │                      │
└────────────────┴───────────┘
以上正本係照原本作成。
如對本判決不服，應於判決送達後20日之不變期間內，向本院提
出上訴狀並表明上訴理由（須附繕本）。
如委任律師提起上訴者，應一併繳納上訴審裁判費。
中    華    民    國   110    年    11    月    30    日
                              書記官  陳鈺甯